【裁判字號】    97,消債更,985
【裁判日期】    981228
【裁判案由】    更生事件
【裁判全文】
臺灣士林地方法院民事裁定           97年度消債更字第985號
聲  請  人
即  債務人  甲○○
代  理  人  林文凱律師
上列聲請人因消費者債務清理事件聲請更生，本院裁定如下：
    主  文
聲請人更生之聲請駁回。
聲請費用由聲請人負擔。
    理  由
一、按債務人不能清償債務或有不能清償之虞者，得依本條例所
    定更生或清算程序，清理其債務，消費者債務清理條例第3
    條定有明文。又按消費者債務清理條例之立法目的，乃在於
    使陷於經濟上困境之消費者得以依本條例妥適調整其與債權
    人間之權利義務關係，保障債權人之公平受償、謀求消費者
    經濟生活之更生機會；另消費者債務清理條例所定前置協商
    程序之意旨，在使金融機構與債務人就特定種類之債務清理
    事務上，利用法院程序外解決之協商機制。若債務人之最大
    債權銀行所提出之債務協商清償方案為債務人可負擔，僅因
    債務人拒不接受而致協商不成立，債務人雖產生無法依協商
    條件逐步清償債務之結果，仍應認其並無不能清償債務或何
    有不能清償之虞，蓋此乃出於債務人自行選擇不清償債務之
    自由意志所致，尚難認債務人符合消費者債務清理條例第3
    條之規定。是債務人於聲請更生前應先行向債權銀行協商，
    若協商條件足以達成保障債權人公平受償且債務人亦得因此
    協商條件達成其經濟生活重建之目的時，即不應捨協商條件
    而濫用司法資源聲請更生。
二、本件聲請意旨略以：聲請人因有不能清償債務之情事，前曾
    於民國97年間以書面向最大債權金融機構即渣打國際商業銀
    行（下稱渣打銀行）請求共同協商債務清償方案。協商條件
    為分144 期、利率0 ％、每月還款7,307 元。而聲請人每月
    收入約3 萬9,505 元，除負擔自己之生活費用外，尚須支出
    胞弟之教育費用及父母之扶養費，收入扣除支出後已無力負
    擔銀行所提出之還款方案，致協商不成立。又聲請人無擔保
    或無優先權之債務總額為105 萬9,975 元，未逾1,200 萬元
    ，復未經法院裁定開始清算程序或宣告破產。為此，向本院
    聲請更生云云。
三、經查，聲請人甲○○所主張之上開事實，除每月必要支出外
    ，雖據提出財政部臺灣省北區國稅局民國95至97年度綜合所
    得稅各類所得資料清單、財產歸屬資料清單（見本院卷第8
    、23、24、130 頁）、薪資轉帳帳戶存摺內頁影本（見本院
    卷第12、13、48至52、125 至129 頁）、財團法人金融聯合
    徵信中心當事人綜合信用報告－債務清理條例前置協商專用
    債權人清冊（見本院卷第14至17頁）、前置協商不成立通知
    書（見本院卷第22頁）、薪資明細表（見本院卷第25、47、
    124 頁）、全戶戶籍謄本（見本院卷第33、34頁）、勞工保
    險被保險人投保資料表（見本院卷第116 、117 頁）等為證
    ，堪認為真實。惟關於聲請人是否確有不能清償債務之情事
    ，而得許其聲請更生。本院以：
  (一)聲請人雖自陳每月除負擔自己之生活費用外，尚須支出其弟
    之教育費用及父母之扶養費云云。然：
  1.按受扶養權利者，以不能維持生活而無謀生能力者為限，但
    無謀生能力之限制，於直系血親尊親屬不適用之，民法第
    1117條定有明文。查聲請人之母黃詩涵97年每月平均薪資約
    為2 萬8,617 元、98年每月應領薪資為2 萬6,000 元（此有
    黃詩涵97年度綜合所得稅各類所得資料清單、98年2 月薪資
    單，在卷足參），復查內政部公佈之97、98年度臺北縣每人
    每月最低生活標準為9,829 元及1 萬792 元，是黃詩涵於97
    年起迄今皆無不能維持生活，而需聲請人扶養之情事，故聲
    請主張此部分之扶養費用已不應予以認列為必要支出。
  2.第按扶養義務人之順位為：直系血親卑親屬、直系血親尊親
    屬、家長、兄弟姊妹，民法第1115條第1 項亦有明定。是聲
    請人之弟林以尉之第一順位扶養義務人為黃詩涵，且無證據
    顯示黃詩涵之經濟能力不足以扶養林以尉，故該部分扶養費
    用，亦不應予列計為聲請人之必要支出。
  (二)消費者債務清理條例之立法目的，乃希冀債權人之債權得因
    債務人之努力而獲得公平受償之機會，且債務人亦得因債務
    清理過程而重獲新生。是若債務人與債權人於協商過程中得
    以達到上開之目的，債務人亦得以負擔銀行提出之還款條件
    且不會因同意銀行之協商條件而受有較進入更生程序之更大
    不利益時，債務人即不得恣意不與銀行成立協商，而任意聲
    請更生濫用司法資源。查：
  1.債權人渣打銀行於97年間雖提出由聲請人分144 期、0 利率
    、月付7,307 元之還款方案，然因聲請人表示每月可清償之
    條件為5,000 元，致協商不能成立，此有渣打銀行98年3 月
    17 日 陳報狀，附卷可參。而聲請人於97年每月薪資約為3
    萬5,718 元，扣除該年度每人每月最低生活標準9,829 元及
    其父林建華之扶養費5,000 元後，每月收入剩餘金額達2 萬
    889 元。而其98年應領薪資為每月4 萬1,980 元，扣除該年
    度最低生活標準1 萬792 元及林建華之扶養費5,000 元後，
    亦尚餘2 萬6,188 元，皆遠高於銀行給予之協商還款金額。
  2.況於更生程序中，聲請人必以其每月收入扣除其必要生活支
    出後所剩餘者全數用以清償債務，法院方得依消費者債務清
    理條例第64條認為該更生方案公允而逕行認可更生方案。因
    此，聲請人雖因法院認可更生方案而受還款6 年至8 年之期
    數利益，惟依上開計算方式，聲請人亦需全額清償（計算式
    ：20889 ×72＝0000000 ＞0000000 ）。是聲請人若因協商
    期數過長而不同意協商方案，其自可提高還款金額以縮短還
    款期數，然其卻以每月清償7,307 元之還款條件過高而不同
    意協商條件，進而向本院聲請准許更生，實屬藉此圖免債務
    之舉。
  (三)依上所述，以聲請人98年每月收入4 萬1,980 元計算，扣除
    必要生活費用及扶養費1 萬4,829 元後，尚餘2 萬6,188 元
    ，足以履行渣打銀行所開出之協商金額。縱以收入較低之97
    年度每月收入約為3 萬5,718 元計算，扣除上開必要費用及
    扶養費後，仍餘2 萬889 元，亦足敷支應協商分歧清償之款
    項，顯見聲請人並無不能清償債務或有不能清償之虞之情事
    ，難謂符於消費者債務清理條例消費者債務清理條例第3 條
    之規定，與該條例之立法目的。揆之首揭規定及說明，應認
    聲請人之聲請為於法不合，當予駁回其更生之聲請。
四、爰裁定如主文。
中    華    民    國    98    年    12    月    28     日
                  民事第二庭  法      官  蕭錫証
上為正本係照原本作成。
如不服本裁定，應於裁定送達後10日內，以書狀向本院提出抗告
，並繳納抗告費新臺幣1千元。
中    華    民    國    98    年    12    月    28     日
                              書  記  官  羅伊安

司法院資訊處製作；財團法人民間司法改革基金會備份。
